台灣屏東地方法院民事判決　95年度訴字第552號
　　原　　　告　甲○○
　　訴訟代理人　楊水柱律師
　　被　　　告　乙○○
　　訴訟代理人　丙○○○
　　　　　　　　丁○○
上列當事人間請求損害賠償事件，本院於民國96年8 月16日言詞
辯論終結，判決如下：
    主      文
被告應給付原告新台幣佰零捌萬元，及其中新台幣貳佰捌拾萬
元自民國八十八年六月二十八日起、新台幣貳拾捌萬元自民國九
十六年八月十七日起；均至清償日止，按週年利率百分之五計算
之利息。
原告其餘之訴駁回。
訴訟費用由被告負擔十分之七，餘由原告負擔。
本判決第一項於原告以新台幣壹佰零貳萬陸仟元為被告供擔保後
，得假執行。但被告如於執行標的物拍定、變賣前，以新台幣
佰零捌萬元為原告預供擔保，得免為假執行。
原告其餘假執行之聲請駁回。
    事實及理由
一、按訴狀送達後，原告不得將原訴變更或追加他訴，但請求之
    基礎事實同一者，或不甚礙被告之防禦及訴訟之終結者，不
    在此限，民事訴訟法第255 條第1 項第2 款、第7 款分別定
    有明文。查原告於起訴時，本係依民法第226 條第1 項規定
    （復於民國96年8 月16日撤回此請求權基礎及該部分之攻擊
    方法）請求損害賠償，嗣於96年7 月17日具狀追加請求權基
    礎為民法第259 條第1 項第1 、2 款及第179 條規定；又於
    本院96年8 月16日審理時追加兩造間不動產買賣合約書第12
    條之約定為違約金之請求權基礎。核其請求之基礎事實，均
    係基於兩造間關於系爭土地買賣所生之違約糾紛，爭點有其
    共同性，且訴訟及證據資料有同一性，基礎事實應屬同一，
    於被告之防禦及訴訟之終結亦無妨礙，依前揭說明，應予准
    許。次按訴狀送達後，原告不得將原訴變更或追加他訴，但
    擴張或減縮應受判決事項之聲明者，不在此限，民事訴訟法
    第255 條第1 項第3 款定有明文。原告於起訴時，本係請求
    被告應給付其新台幣（下同）280 萬元，及自起訴狀繕本送
    達翌日起至清償日止，按週年利率百分之5 計算之利息，嗣
    於本院96年8 月16日審理時擴張為請求被告應給付其420 萬
    元，及其中280 萬元自88年6 月28日起、另140 萬元自96年
    8 月16日起，均至清償日止，按週年利率百分之5 計算之利
    息。係屬擴張應受判決事項之聲明，合於上開規定，亦應准
    許。
二、原告起訴主張：原告於88年1 月29日向被告購買其所有坐落
    屏東縣內埔鄉○○段329 之1 地號農地中之264 平方公尺土
    地（下稱系爭土地，實際位置如買賣合約書附件所示，即被
    告96年8 月13日答辯狀附圖所示），約定總價金280 萬元原
    告亦已付清，雙方並約定上開農地於日後能分割時，被告應
    配合辦理所有權移轉登記予原告，另約定如被告違約時，應
    於違約時起1 星期內加倍退還所收款項予原告。系爭土地嗣
    因土地分割、合併，現已變為同段329 之9 地號土地中之一
    部，惟實際所在位置仍未變動。詎被告於系爭土地可分割後
    ，不僅未依約將所有權移轉登記予原告，更於95年9 月26日
    設定抵押權登記予訴外人鍾炳興、鍾瑞興及李玥靚，違反契
    約第9 條之約定，經原告於96年6 月4 日以存證信函催告被
    告應於96年6 月20日前塗銷前開抵押權設定登記，該信函為
    被告於96年6 月5 日收受，詎被告未於期限內塗銷抵押權登
    記，原告再於96年7 月27日以存證信函催告被告應於96年8
    月3 日前塗銷上開抵押權設定登記，乃被告於96年7 月27日
    收受該信函後亦未塗銷，原告嗣於本院96年8 月9 日審理時
    ，當庭依民法第254 條規定，向被告為解除契約之意思表示
    ，故兩造間之買賣契約已合法解除，被告自應依民法第259
    條第1 項第1 、2 款或第179 條規定（兩者為客觀之選擇合
    併關係），返還其先前所受領之280 萬元價金及其利息。另
    因被告於95年9 月26日設定抵押權登記予訴外人鍾炳興、鍾
    瑞興及李玥靚，違反契約第9 條之約定，另依契約第12條約
    定，被告應給付同額之違約金，爰請求10年間以法定利息計
    算之違約金共140 萬元等語。並聲明：(一)被告應給付原告42
    0 萬元，及其中280 萬元自88年6 月28日起、另140 萬元自
    96年8 月16日起，均至清償日止，按週年利率百分之5 計算
    之利息。(二)願供擔保請准宣告假執行。
三、被告則以：契約上收受280 萬元價金之簽名確係被告本人所
    為，系爭土地分割後實際位置並未變動，願隨時將系爭土地
    移轉所有權登記予原告；至抵押權設定登記為系爭土地共有
    人所辦理，非被告所能阻止，故此事不能令被告負責；又原
    告請求之利息應受民法第126 條之約束等語資為抗辯。並聲
    明：(一)原告之訴及假執行之聲請均駁回。(二)如受不利判決，
    願供擔保請准宣告免為假執行。
四、原告主張其於88年1 月29日向被告購買系爭土地，實際位置
    如買賣合約書附件所示即被告96年8 月13日答辯狀附圖所示
    ，約定總價金280 萬元其已付清，雙方並約定上開農地於日
    後能分割時，被告應配合辦理所有權移轉登記予原告，另約
    定如被告違約時，應於違約時起1 星期內加倍退還所收款項
    予原告。系爭土地嗣因土地分割、合併，現已變為同段329
    之9 地號土地中之一部，惟實際所在位置仍未變動。詎被告
    於系爭土地可分割後，不僅未依約將所有權移轉登記予原告
    ，更於95年9 月26日設定抵押權登記予訴外人鍾炳興、鍾瑞
    興及李玥靚，經其於96年6 月4 日以存證信函催告被告應於
    96年6 月20日前塗銷前開抵押權設定登記，該信函為被告於
    96年6 月5 日收受，詎被告未於期限內塗銷抵押權登記，原
    告再於96年7 月27日以存證信函催告被告應於96年8 月3 日
    前塗銷上開抵押權設定登記，乃被告於96年7 月27日收受該
    信函後亦未塗銷，其嗣於本院96年8 月9 日審理時，當庭依
    民法第254 條規定，向被告為解除契約之意思表示等事實，
    業據提出不動產買賣合約書、土地登記謄本、地籍圖謄本、
    土地建物異動清冊、存證信函等文件為證，且為被告所不爭
    執，堪信為真實。
五、至原告主張被告於95年9 月26日設定抵押權登記予訴外人鍾
    炳興、鍾瑞興及李玥靚，違反契約第9 條之約定，及被告應
    返還其先前所受領280 萬元之利息等情，則為被告所否認，
    並以前詞置辯。經本院與兩造協議簡化爭點後，所整理之爭
    點為：(一)被告未於96年8 月3 日前塗銷系爭土地之抵押權登
    記，有無給付遲延？(二)原告得否解除契約？被告是否負有民
    法第259 條第1 、2 款之回復原狀義務？(三)若有，金額為多
    少？原告得請求之違約金應酌減為多少始屬適當？茲分別析
    論如下：
（一）依兩造契約第9 條約定：「甲方（指被告）擔保上項產權
      清楚，並無來歷不明或其他產權糾紛或債務瓜葛，如有是
      項情事發生時，均由甲方負責理清，決無累及乙方（指原
      告）」。而被告已於95年9 月26日將系爭土地設定抵押權
      登記予訴外人鍾炳興、鍾瑞興及李玥靚，顯違反契約第9
      條之約定；觀之系爭土地登記謄本他項權利部之記載，抵
      押債務人均係被告，且設定抵押權登記勢必需土地所有權
      人即被告提供所有權狀、印鑑章、印鑑證明與戶籍謄本等
      文件，及被告本人之同意始得辦理，故被告抗辯該抵押權
      設定登記為土地共有人所辦理，非其所能阻止，故不能令
      其負責云云，並不足採。綜上，被告於辦理系爭土地所有
      權移轉登記前，即負有塗銷系爭土地抵押權設定登記之義
      務，此亦為被告依據兩造間之買賣契約，所負給付義務之
      一種。按「給付無確定期限者，債務人於債權人得請求給
      付時，經其催告而未為給付，自受催告時起，負遲延責任
      。前項催告定有期限者，債務人自期限屆滿時起負遲延責
      任。」民法第229 條第2 項前段、第3 項定有明文。查原
      告於96年6 月4 日以存證信函催告被告應於96年6 月20日
      前塗銷前開抵押權設定登記，該信函為被告於96年6 月5
      日收受，然被告並未於期限內塗銷，故被告自96年6 月21
      日起即應負給付遲延之責任。
（二）次按「契約當事人之一方遲延給付者，他方當事人得定相
      當期限催告其履行，如於期限內不履行時，得解除其契約
      。」民法第254 條定有明文。經查，被告未於前開期限內
      塗銷抵押權登記後，原告於96年7 月27日以存證信函催告
      被告應於96年8 月3 日前塗銷，而被告於96年7 月27日收
      受該信函後，仍未於期限內塗銷，此時原告即有解除契約
      之權利。嗣原告於本院96年8 月9 日審理時，當庭向被告
      之訴訟代理人為解除契約之意思表示，堪認兩造間之買賣
      契約業經合法解除。復按「契約解除時，當事人雙方回復
      原狀之義務，除法律另有規定或契約另有訂定外，依左（
      下）列之規定：一  由他方所受領之給付物，應返還之。
      二  受領之給付為金錢者，應附加自受領時起之利息償還
      之。」此為民法第259 條第1 、2 款所明定。是被告依法
      自負有上開規定之回復原狀義務。
（三）被告既已受領原告280 萬元之買賣價金，自應將該金額返
      還予原告。而此部分本院既認被告應依民法第259 條第1
      款規定負返還責任，爰不論述其餘原告選擇合併之請求權
      基礎（民法第179 條規定）。至原告另依契約第12條約定
      請求同額之違約金部分，按違約金有損害賠償預定性違約
      金及懲罰性違約金，兩者之性質、效力均有不同，前者乃
      將債務不履行債務人應賠償之數額予以約定，亦即一旦有
      債務不履行情事發生，債務人即不待舉證證明其所受損害
      係因債務不履行所致及損害額之多寡，均得按約定違約金
      請求債務人支付，此項違約金既視為因不履行債務而生損
      害之賠償總額，即不得於請求給付違約金外，又請求損害
      賠償；後者之違約金則係以確保債務之履行為目的，約定
      債務人不履行債務時，應支付之金錢或其他給付，債務人
      關於其因債之關係所應負之一切責任均不因其給付違約金
      而受影響，故債務人未依債之關係所定之債務履行時，債
      權人無論損害有無，皆得請求，且如有損害時，除懲罰性
      違約金，更得請求其他履行或不履行之損害賠償。而當事
      人約定之違約金究屬何者，應依當事人之意思定之，如無
      從依當事人之意思認定違約金之種類，則依民法第250 條
      第2 項規定，視為損害賠償預定性違約金（最高法院86年
      台上字第1620號裁判意旨參照）。再按約定之違約金額過
      高者，法院得減至相當之數額，此為民法第252 條所明定
      ，不問其作用為懲罰性抑為損害賠償之預定，均有其適用
      （最高法院70年台上字第3796號裁判要旨參照）。又違約
      金之約定是否過高，應依違約金係屬懲罰之性質或屬於損
      害賠償約定之性質而有不同，若屬前者，應依一般客觀事
      實、社會經濟狀況及當事人所受損害情形，以為酌定標準
      ；若為後者，則應依當事人實際上所受損害為標準，酌予
      核減（最高法院87年台上字第2563號裁判要旨參照）。又
      按約定之違約金如有過高情事，法院即得依規定核減至相
      當之數額，並無應待至債權人請求給付後始得核減之限制
      。此項核減，法院得以職權為之，亦得由債務人訴請法院
      核減，此亦有最高法院79年台上字第1612號判例要旨可考
      。查系爭契約第12條約定之違約金，並未明確載明其為懲
      罰性之違約金，依民法第250 條第2 項規定，即應視為損
      害賠償預定性之違約金。本件原告雖未提出證據證明其因
      被告債務不履行所受之損害，惟本院審酌系爭買賣契約所
      定價金總額為280 萬元，而原告已於88年6 月28日將該筆
      價金全部給付完畢，顯見其有履行契約之真意與誠意，而
      被告於系爭土地得辦理移轉登記時起至原告解除契約前，
      均未依約辦理所有權移轉登記，而此期間交付價金之幣值
      與不動產價格之變動非微，然原告解除契約後，被告應附
      法定利息返還價金予原告，及交易安全、一般客觀事實、
      社會經濟狀況等情，認原告請求被告給付140 萬元之違約
      金尚屬過高，應以總價金之百分之10即28萬元為適當。
六、末按「受領之給付為金錢者，應附加自受領時起之利息償還
    之。」、「應付利息之債務，其利率未經約定，亦無法律可
    據者，週年利率為百分之五。」民法第259 條第2 款、第20
    3 條分別定有明文。本件被告最後受領價金給付之日為88年
    6 月28日，此為被告所不爭執，且有被告本人收受系爭款項
    之簽名在卷可考（見第3 頁）。從而，原告依民法第259 條
    第1 、2 款規定，請求被告返還280 萬元，及自受領時即88
    年6 月28日起至清償日止，按週年利率百分之5 計算之法定
    利息，為有理由，應予准許；至被告抗辯原告請求之利息應
    受民法第126 條之約束一節，因原告係於96年8 月9 日解除
    契約，則其於該時間起始得行使回復原狀請求權並請求附加
    利息，故尚未罹於時效，被告此抗辯尚非可採。另原告就違
    約金部分請求被告給付28萬元，及自原告當庭追加此部分訴
    訟（催告）之翌日即96年8 月17日起至清償日止，按週年利
    率百分之5 計算之法定遲延利息，亦屬有據，應予准許。逾
    此範圍之請求，則無理由，應予駁回。
七、兩造均陳明願供擔保，聲請宣告假執行及免為假執行，經核
    原告勝訴部分，合於法律規定，爰分別酌定相當之擔保金額
    宣告之。至原告其餘假執行之聲請，因訴之駁回而失所附麗
    ，應併駁回之。
八、本件事證已臻明確，兩造其餘攻擊、防禦方法及舉證，經審
    酌後認對於判決結果均無影響，爰不一一論述，末此說明。
九、結論：本件原告之訴，為一部有理由，一部無理由，依民事
    訴訟法第79條、第390 條第2 項、第392 條第2 項、第3 項
    ，判決如主文。
中　　華　　民　　國　　96　　年　　8 　　月　　30　　日
                    民事第一庭  法  官  張以岳
以上正本係照原本作成。
如不服本判決，應於送達後20日內，向本院提出上訴狀並表明上
訴理由，如於本判決宣示後送達前提起上訴者，應於判決送達後
10日內補提上訴理由書（須附繕本）。
                                書記官　林志憲
中　　華　　民　　國　　96　　年　　8 　　月　　30　　日
